最高法院刑事判決　　　　　　　　　 109年度台上字第5593號
上　訴　人　福建高等檢察署金門檢察分署檢察官黃裕峯
被　　　告　楊龍傳




上列上訴人因被告違反貪污治罪條例等罪案件，不服福建高等法
院金門分院中華民國109年3 月10日第二審判決（108年度上訴字
第13號，起訴案號：福建金門地方檢察署106年度偵字第410號）
，提起上訴，本院判決如下：
    主  文
原判決關於有罪部分均撤銷，發回福建高等法院金門分院。
其他上訴駁回。
    理  由
壹、撤銷發回（即有罪）部分：
本件原判決認定被告楊龍傳有其犯罪事實欄一所載之犯行，因而
維持第一審就第一審判決附表一部分論處被告行使偽造私文書共
8罪刑（各處有期徒刑2月，並定應執行有期徒刑6 月，如易科罰
金，以新臺幣【下同】1千元折算1日）之判決，駁回檢察官在第
二審之上訴，另撤銷第一審關於不予宣告沒收部分之判決，改判
就已繳回之犯罪所得212,500元為沒收之宣告。固非無見。
惟查：
刑事訴訟之審判，係採彈劾主義，亦即不告不理原則，法院對
  於被告之行為，應受審判之對象（範圍），乃指起訴書（或自
  訴狀）所記載之被告「犯罪事實」（包括起訴效力所及之具有
  同一案件關係之犯罪事實）而言。而起訴係一種訴訟上之請求
  ，犯罪已經起訴，產生訴訟繫屬及訴訟關係，法院即有審判之
  權利及義務。是以若起訴書犯罪事實欄內，對此項事實已予以
  記載，即為法院應予審判之對象；倘犯罪事實已經起訴而未予
  審判，自有刑事訴訟法第379 條第12款規定已受請求之事項未
  予判決之違背法令。依卷內資料：
㈠檢察官起訴書就被告涉犯偽造文書罪嫌部分，係指「楊龍傳自
  民國103 年12月25日起擔任金門縣金寧鄉榜林村（下稱榜林村
  ）村長，……，為領取實際配售數量之全額作業費，利用不知
  情之金寧鄉公所村幹事薛永祥繕打『金寧鄉榜林村家戶配酒作
  業代辦費支出明細表』及『家戶配酒作業代辦費僱工具領名冊
  』，虛偽記載不知情且未從事或每次僅從事1日或3日配酒作業
  之楊川緯、許金冠、方聯武、楊安傑、許可葳、周懋盛及周清
  惠等人從事逾3日之管理或搬運工作，及虛偽記載自己從事逾3
  日之主任管理事務，復連同『金門縣金寧鄉公所會計粘貼憑證
  用紙』一併交付金寧鄉公所而行使之，刻意營造榜林村『作業
  費實際支出』高於或等於『配售數量（打數）×40元』之假象
  ，致使金寧鄉公所不知情之承辦人員及會計人員誤信，陷於錯
  誤而製作『金門縣金寧鄉公所匯出匯款明細』，自該鄉公所臺
  灣土地銀行金門分行帳號000000000000專戶，分別核撥如（起
  訴書）附表二所示『配售數量（打數）×40元』所計算之作業
  費（另扣除依法代扣繳二代健保補充保費）至楊龍傳名下臺灣
  土地銀行金門分行帳號000000000000帳戶內，致生損害於金寧
  鄉公所對於作業費核銷管理之正確性，同時詐得扣除實際僱工
  支出後合計共570,470元之不法利得」等情（見第一審卷一第9
  至11頁）。基此，被告以上開不實內容之文件連同「金門縣金
  寧鄉公所會計粘貼憑證用紙」向金寧鄉公所申請核發上開作業
  費，使金寧鄉公所不知情之承辦人員及會計人員陷於錯誤，據
  以核發該等作業費等犯行，已據檢察官提起公訴至明；此部分
  是否涉及刑法第216條、第213條之行使公務員登載不實文書罪
  或同法第214 條之使公務員登載不實文書罪？又縱原判決認此
  部分被訴事實與其行使偽造私文書犯行無關，均應就此部分被
  訴事實加以審判，始稱適法。乃原判決竟未就此部分犯罪事實
  審判，揆諸上開說明，容有已受請求之事項未予判決之違背法
  令。
㈡本件檢察官起訴書就被告之不法利得共570,470 元（見第一審
  卷一第11頁）。第一審以被告僅其中之第一審判決附表一（即
  犯罪所得212,500 元）部分認為有罪，其餘（即第一審判決附
  表二部分）不能證明被告犯罪，因公訴意旨認此部分與上開有
  罪部分具有想像競合之一罪關係，而不另為無罪之諭知（見第
  一審判決第1至5、12至13頁）。檢察官不服該第一審判決，對
  被告提起第二審上訴，其上訴意旨仍就被告共超領570,470 元
  為爭執（見原審卷第2 頁），顯亦指摘上開不另為無罪之諭知
  （即第一審判決附表二）部分係有不當。但原判決就檢察官對
  此部分之上訴，究竟有無理由，全未論及，亦係對於已受請求
  之事項未予判決，其判決自屬違背法令。
綜上，檢察官之上訴意旨指摘原判決關於行使偽造私文書之有
  罪部分違背法令，核非全無理由。而第三審法院應以第二審判
  決所確認之事實為判決基礎，原判決上述違背法令情形，已影
  響於此部分事實之確定，本院無從據以為裁判，應認原判決此
  部分有撤銷發回更審之原因。
貳、上訴駁回（即不另為無罪之違反貪污治罪條例及普通詐欺取
    財）部分：
違反貪污治罪條例部分：
㈠按刑事妥速審判法（下稱速審法）第9條第1項規定，除同法第
  8 條情形外，第二審法院維持第一審所為無罪判決，所得提起
  上訴之理由，以該項所定事項為限。且所稱「第二審法院維持
  第一審所為無罪判決」，係指經事實審法院審理後所為刑罰權
  有無之實體判決；於實質上或裁判上一罪案件，解釋上應併就
  判決理由內已敘明不另為無罪諭知之判決部分，為整體性之觀
  察判斷，以定其各罪是否符合本條之規定，始符立法本旨。是
  檢察官對於此類案件提起第三審上訴，自應在上訴理由內具體
  敘明原判決究竟如何具備速審法第9條第1項所列事項，係屬法
  定要件。如果上訴理由書狀並未依據卷內資料，具體指摘原判
  決如何具備速審法第9條第1項所定事由，即與法律規定得為第
  三審上訴之理由，不相適合，應認其上訴為違背法律上之程式
  。
㈡經查，被告被訴違反貪污治罪條例部分，第一審及原審審理結
  果，均以被告所為與貪污治罪條例第5條第1項第2 款規定之構
  成要件有間，本應為無罪之諭知，然因此部分與經認定有罪之
  行使偽造私文書罪部分有想像競合之裁判上一罪關係，而不另
  為無罪之諭知。依前開說明，檢察官就此部分提起第三審上訴
  ，即應具體敘明此部分究竟如何具備速審法第9條第1項所列事
  項。詎檢察官之上訴理由書狀，就被告被訴違反貪污治罪條例
  部分，並未為關於此方面之陳述或指摘，自屬違背法律上之程
  式，應予駁回。
普通詐欺取財部分：
㈠刑事訴訟法第376條第1項各款所規定之案件，經第二審判決者
  ，除第二審係撤銷第一審法院所為無罪、免訴、不受理或管轄
  錯誤之判決，並諭知有罪判決，被告或得為被告利益上訴之人
  得提起上訴外，其餘均不得上訴於第三審法院，為該條項所明
  定。
㈡查：
⒈被告被訴犯普通詐欺取財罪名部分，經第一審及原審審理結果
  ，均以被告所為與普通詐欺取財規定之構成要件有間，本應為
  無罪之諭知，然因此部分與經認定有罪之行使偽造私文書罪部
  分有想像競合之裁判上一罪關係，而不另為無罪之諭知。
⒉核此部分係屬刑事訴訟法第376條第1項第4 款所列不得上訴於
  第三審法院之案件；依上開說明，檢察官就此部分即不得上訴
  於第三審法院。
⒊綜上，檢察官對此部分提起上訴，顯為法所不許，應予以駁回
  。
據上論結，應依刑事訴訟法第395條前段、第397條、第401 條，
判決如主文。
中    華    民    國   110    年    10    月    7     日
                  刑事第四庭審判長法  官  林  立  華  
                                  法  官  謝  靜  恒  
                                  法  官  林  瑞  斌  
                                  法  官  王  敏  慧  
                                  法  官  李  麗  珠  
本件正本證明與原本無異
                                  書記官
中    華    民    國   110    年    10    月    13    日